【裁判字號】    94,上更(一),30
【裁判日期】    950712
【裁判案由】    確認通行權存在
【裁判全文】
臺灣高等法院臺中分院民事判決        94年度上更(一)字第30號
上  訴  人  癸○○○
訴訟代理人  王正喜律師
複代理人    郭明仁律師
被上訴人    壬○○
            丁○○
            子○○
            戊○○
            辛○○
            庚○○
共      同
訴訟代理人  江錫麒律師
複代理人    甲○○
上列當事人間確認通行權存在事件，上訴人對於中華民國89年5
月29日臺灣苗栗地方法院89年度訴字第105號第一審判決提起上
訴，經最高法院第一次發回更審，本院於民國95年6月28日辯論
終結，玆判決如下：
    主  文
原判決主文第二項關於命上訴人將坐落苗栗縣苗栗市○○○段一
六六之一七號土地上所設置之地上物拆除部分，及該部分假執行
之聲請，並訴訟費用之裁判，均廢棄。
上列廢棄部分，被上訴人在第一審之訴及假執行之聲請，均駁回
。
其餘上訴駁回。
第一、二審及發回前第三審訴訟費用，由上訴人負擔十分之九，
餘由被上訴人負擔。
    事實及理由
一、按在第二審為訴之變更或追加，非經他造同意，不得為之，
    但民事訴訟法第二百五十五條第一項第二款至第六款情形，
    不在此限。又請求之基礎事實同一者，縱於訴狀送達後，原
    告仍得將原訴變更或追加他訴，無須得被告同意，此觀民事
    訴訟法第四百四十六條第一項、第二百五十五條第一項第二
    款規定自明。本件被上訴人於本院追加依第三人利益契約請
    求，主要爭點均為確認其就上訴人所有之苗栗縣苗栗市○○
    ○段166之17號土地（下稱系爭166之17號土地）有通行權，
    先後請求主要爭點既有共同性，請求基礎又有關連性、同一
    性，且證據資料之利用上亦有一體性，依訴訟經濟原則，自
    宜利用同一訴訟程序審理，藉以一次解決本件之紛爭，被上
    訴人於本院追加基礎事實同一之法律關係為請求，應准被上
    訴人為訴之追加，合先敘明。
二、被上訴人主張：其等所有坐落苗栗縣苗栗市○○○段166之
    15號土地（下稱系爭166之15號土地），與相鄰之上訴人所
    有系爭166之17號土地，均係於民國（下同）65年11月11日
    ，自同段166之4號土地分割而來，並於68年2月16日登記完
    畢。因該2筆土地之原土地共有人均相同，其等於77年8月
    23日向原土地共有人卯○○等購得系爭166之15號土地時，
    卯○○等即承諾將其所有系爭166之17號土地無償供其等通
    行；且寅○○於79年4月9日向原土地共有人己○○等購得系
    爭166之17號土地，亦已約定該土地應繼續提供鄰居通行，
    其等為系爭166之17號土地之鄰居，依民法第二百六十九條
    第一項第三人利益契約之規定，其等得請求寅○○將系爭
    166之17號土地供其等通行，而上訴人為寅○○借名登記為
    系爭166之17號土地之所有權人，自應負與寅○○相同之義
    務，將系爭166之17號土地供其等通行使用。另其等所有系
    爭166之15號土地係一袋地，唯一聯絡公路之途徑，係通行
    上訴人所有系爭166之17號土地，始能到達苗栗市○○路通
    衢大道。詎上訴人竟將原供公眾使用之通路，惡意以鐵絲網
    圍籬，阻礙民眾之合法通行權，除已違背其承諾之義務外，
    更加損害其等之通行權等情，爰依契約、民法第二百六十九
    條第一項、第七百八十七條第一項前段、第七百八十九條之
    規定及代位之法律關係，求為命：確認被上訴人就上訴人所
    有系爭土地內如原判決附圖（下稱附圖）所示編號甲部分面
    積0.0082公頃及編號乙部分面積0.0195公頃有通行權存在，
    暨上訴人應將該通路地段上之地上物拆除，並不得在其上營
    建或為其他妨礙被上訴人通行之判決。
三、上訴人則以：被上訴人壬○○係與卯○○訂立買賣契約購得
    系爭166之15號土地，兩造間無任何契約關係，被上訴人執
    非與其所訂之契約對其為請求，即屬無據。況系爭166之17
    號土地原係訴外人寅○○與己○○訂約購買後，由寅○○轉
    售而直接移轉登記為其所有，其並不知前手間之約定，則己
    ○○原即無權對其為使用系爭166之17號土地之要求，遑論
    被上訴人。另依系爭166之17號土地之不動產買賣契約書第
    三條第三款載明：「第166之17地號應繼續供鄰居通行，本
    筆土地係道路預定地」等文字，對照被上訴人之住居所，均
    非所謂之「鄰居」，其仍無權依他人間之契約為自己有所請
    求，且其等僅係因他人之契約而受反射利益之人，與立契約
    之他人間並不因而成立債權債務關係，依法無代位行使請求
    權之可言。另系爭166之17號土地，政府於60年間實施都市
    計畫，將之劃歸為綠地，依都市計畫法第五十一條規定，僅
    能作綠地使用，不得供道路使用，約定供道路使用，違背法
    律禁止規定，應屬無效。又，被上訴人所有之系爭166之15
    號土地，事實上已有相銜接之寬約4公尺之既成道路可與苗
    栗市○○路相銜接而供聯絡通行，顯非袋地，其依民法第七
    百八十七條、第七百八十九條之規定請求確認對系爭166之
    17號土地有通行權，於法不合等語，資為抗辯。
四、被上訴人主張其所有系爭166之15號土地，與上訴人所有系
    爭166之17號土地相鄰，該2筆土地之原土地共有人均相同，
    且均係於65年11月11日，自同段166之4地號土地分割而來，
    並於68年2月16日登記完畢。嗣被上訴人於77年8月23日向原
    土地共有人卯○○等購得系爭166之15號土地，上訴人之父
    寅○○向己○○等買受系爭166之17號土地，系爭166之15號
    土地移轉登記與被上訴人6人名下，系爭166之17號土地則移
    轉登記與上訴人，系爭166之17號土地呈東西走向，東端連
    接苗栗縣苗栗市○○路通衢大道，西端緊鄰縱貫線鐵路；被
    上訴人所有系爭166之15號土地坐落系爭166之17號土地之西
    南側，西端亦緊鄰縱貫線鐵路，現該2筆土地均為空地等事
    實，為上訴人所不爭執，且有土地登記簿謄本、地籍圖、不
    動產買賣契約書等件為證，復經原審及本院先後至現場勘驗
    明確，並由原審囑託苗栗縣苗栗地政事務所派員實施測量，
    有勘驗筆錄及複丈成果圖（即附圖）附卷可稽，自堪信為真
    實。
五、查，己○○與上訴人之父寅○○簽訂之系爭166之17號不動
    產買賣契約書（下稱系爭買賣契約書）之立契約書人固僅列
    名賣主為己○○，惟系爭買賣契約書之署名欄已載明乙方（
    即賣主）為「己○○等30名」（見本院前審卷(一)80頁），而
    系爭166之17號土地原共有人即為30人，有土地登記簿謄本
    在卷可憑（見原審卷25至36頁），且據上訴人陳報明確在卷
    （見本院前審卷(二)48至50頁），再據證人己○○證稱：「出
    賣土地有經過其他共有人之同意，因其他人家住比較遠，所
    以才委託我代表簽約。」（見原審卷199頁），參以系爭買
    賣契約書於79年1月22日簽訂，於同年7月30日即辦畢所有權
    移轉登記等情，堪認系爭166之17號土地之出賣人即為原土
    地共有人全體，僅由己○○代理其餘共有人與上訴人之父寅
    ○○簽訂系爭買賣契約書屬實。又，系爭買賣契約書第三條
    第三款已明載「第166之17地號，應繼續供鄰居通行，本筆
    土地係道路預定地」等字語，此有該買賣契約書附卷可稽（
    見本院前審卷(一)80頁），且據證人己○○證稱：「當初賣路
    地（指系爭166之17號土地），是他們到台中找我，說要買
    賣路地，是要領補償金。」（見原審卷200頁）及「賣時有
    說要做道路用地。」等語明確（見台灣苗栗地方法院86年度
    易字第944號詐欺刑事卷46頁），足認寅○○於向原地主買
    受系爭166之17號土地之際，已明知系爭166之17號土地乃道
    路預定地，應繼續供鄰居通行使用。
六、如前所述，寅○○於向原地主買受系爭166之17號土地之際
    ，已明知系爭166之17號土地乃道路預定地，應繼續供鄰居
    通行使用。而系爭買賣契約書第三條第三款所約定「第166
    之17地號，應繼續供鄰居通行，本筆土地係道路預定地」等
    字語，所謂「鄰居」二字，應作何解釋，兩造間尚有爭執。
    惟據證人即買賣系爭166之15、166之17號土地之代書吳輝城
    證述：訂約時其已告訴己○○及寅○○，以前卯○○有說要
    將系爭土地（按指系爭166之17號土地）無償提供給那些買
    土地的人使用，所以己○○說要給鄰居通行等語（見本院前
    審卷(一)113、114頁）。而被上訴人於77年8月23日向原土地
    共有人卯○○等購得系爭166之15號土地，被上訴人所有系
    爭166之15號土地坐落系爭166之17號土地之西南側，均如前
    述，吳輝城所稱「那些買土地的人」即指被上訴人無訛，則
    系爭買賣契約所約定「第166之17地號，應繼續供鄰居通行
    ，本筆土地係道路預定地」，應係指系爭166之17號土地應
    供為鄰地所有人之被上訴人通行之用，亦即寅○○負有將系
    爭166之17號土地，供為鄰地所有人之被上訴人通行之義務
    ，至於約定「本筆土地係道路預定地」，應係簽訂契約雙方
    當事人就系爭166之17號土地當時狀況所為之描述，而非供
    鄰人通行之條件。上訴人辯稱所謂「鄰居」，當係指毗鄰或
    鄰近居住之人而言，依被上訴人之住居所，其等均非約定中
    之「鄰居」，且該約定係以「該地為道路預定地」為條件，
    然系爭166之17號土地於60年間即已規劃為都市計畫之「綠
    地」，非道路預定地，即條件不成就，上訴人自不受拘束云
    云，不足採取。
七、被上訴人主張系爭買賣契約書第三條第三款約定「第166之
    17 地號，應繼續供鄰居通行，本筆土地係道路預定地」等
    字語，性質上屬於民法第二百六十九條第一項之「以契約訂
    定向第三人為給付」之第三人利益契約（見本院前審卷(二)76
    至77頁）。查，依系爭買賣契約書第三條第三款約定「第16
    6之17地號，應繼續供鄰居通行，本筆土地係道路預定地」
    等字語，其買賣雙方，分別為系爭166之17號土地共有人己
    ○○等及寅○○，其中約定系爭166之17號土地供鄰居通行
    ，即屬供第三人通行，性質上屬於民法第二百六十九條第一
    項之「以契約訂定向第三人為給付」之第三人利益契約，被
    上訴人該項主張，應屬可取。而該條約定「應繼續供鄰居通
    行」，係指系爭166之17號土地應供為鄰地所有人之被上訴
    人通行之用，已如前述，則依民法第二百六十九條第一項之
    「以契約訂定向第三人為給付時，要約人得請求債務人向第
    三人給付，其第三人對於債務人亦有直接請求權」，被上訴
    人為系爭買賣契約之第三人，自得依該約定，請求寅○○將
    系爭166之17號土地供被上訴人通行，亦即寅○○負有將系
    爭166之17號土地，供為鄰地所有人之被上訴人通行之義務
    。
八、被上訴人主張依系爭買賣契約書第十條約定「甲方（即寅○
    ○，下同）於產權登記時得指定登記名義人，乙方（即己○
    ○等30名）願從甲方之指示辦理決無異議。」，上訴人係受
    寅○○借名登記為系爭166之17號土地所有權人等語。上訴
    人則以係其向其父寅○○買受系爭166之17號土地等語為辯
    。查，依土地登記簿謄本所載上訴人癸○○○係57年7月28
    日出生，其於79年1月22日該不動產買賣契約簽訂時，年僅
    20歲，何來700餘萬元向其父寅○○購買，至證人即上訴人
    之父寅○○證稱：上訴人支付500餘萬元價金，上訴人將原
    存放在其處之100餘萬元抵付，其餘於買受後3年內陸續支付
    等語，此與上訴人於原審提出之寅○○所具之「淑英買土地
    來金表」，其所載79年度支付208萬元，及於80、81、82年
    各支付125萬元、80萬元、46萬元、180萬元，合計639萬元
    等情不符（見原審卷221頁），且寅○○於台灣苗栗地方法
    院86年度易字第944號詐欺刑事案，證稱：買受系爭166之17
    號土地，能與其原有同段166之43號土地連在一起使用等語
    （見上開刑事卷46頁），寅○○並證稱丙○○曾向其借用系
    爭166之17號土地供楊秋豐辦理喪事之用，且由其整地欲建
    停車場使用等語（見本審卷106至107頁），足認寅○○購買
    系爭土地之目的係供自己使用甚明。再者，上訴人於原審具
    狀陳稱「本人承買社寮岡段166之17地號，買賣契約註明同
    意繼續供鄰居通行」「該社寮岡段166之17地號，係向己○
    ○購買」（見原審卷57頁），並未陳稱係向其父寅○○所購
    買，上訴人所辯係向其父寅○○買受系爭166之17號土地等
    語，並不實在，難以採取。又，寅○○將其出資買受之系爭
    166之17號土地，以買賣為原因移轉登記與上訴人名下，而
    管理、使用、處分權仍屬於寅○○之無名契約，是被上訴人
    主張上訴人係受寅○○借名登記為系爭166之17號土地所有
    權人等語，足以採信。
九、玆再就上訴人其餘各項辯詞，分述如下：
  (一)上訴人辯以系爭166之17號土地為綠地，依都市計畫法第五
    十一條規定，僅能作綠地使用，不得供道路使用，系爭買賣
    契約書約定供道路使用，違背法律禁止規定，應屬無效等語
    。惟按都市計畫法第五十一條規定：「依本法指定之公共設
    施保留地，不得為妨礙其指定目的之使用。但得繼續為原來
    之使用或改為妨礙目的較輕之使用。」查，系爭土地依苗栗
    縣政府60年間都市計畫案規劃為綠地，而於88年間分區管制
    ，有都市計畫土地使用分區證明書可稽（見本院前審卷(二)29
    頁），然系爭土地於寅○○與前手己○○等共有人79年簽訂
    買賣契約前即供被上訴人等通行使用，此有85年間當時苗栗
    市上苗里里長丑○○、同里15鄰鄰長乙○○等人於85年3月
    25日簽立，內載系爭166之17號土地自63年間為大眾通行使
    用已21年之證明書可資佐證（見本院前審卷(一)84、85頁），
    則依前開規定之但書，系爭166之17號土地仍得繼續維持原
    來之使用，自無違背法律禁止規定之情形，上訴人該項辯解
    ，難以採取。
  (二)上訴人再辯以系爭166之17號土地已圍有鐵絲網而不能通行
    ，依內政部73年11月5日台內營字第268185號函釋：「按都
    市計畫法第五十一條但書『得繼續為原來之使用』之規定，
    係指依都市計畫發布實施前，所為之使用，而繼續為同一之
    使用者而言，其使用因變更或停止中斷者，則原來之使用狀
    態已不復存在，即無從再得繼續為原來之使用。」系爭166
    之17號土地已不能依都市計劃法第五十一條但書再為繼續使
    用云云。惟查，內政部73年11月5日台內營字第268185號函
    ，係就「都市計畫發布實施後，不合土地使用分區規定者，
    停止使用後，重新申請為原來之使用疑義」而為解釋，系爭
    166之17號土地並未重新申請為原來之使用，與該函釋內容
    ，尚有不同，自難以此認系爭166之17號土地已不能依都市
    計劃法第五十一條但書再為繼續使用。是上訴人該項所辯，
    亦不足取。另該契約並未約定被上訴人應支付補償金始得通
    行系爭166之17號土地，證人吳輝城固證稱：寅○○說如果
    是無償提供，那土地他就不買了等語（見本院前審卷(一)114
    頁），然買賣過程中，賣方欲提高價格，買方欲壓低價格，
    乃交易常態，雙方於協商過程中各自表述，不能用以否定最
    後簽訂之契約內容，上訴人辯以吳輝城上開證詞可證明被上
    訴人應支付補償金始得通行，核無理由。
  (三)上訴人辯稱：系爭買賣契約書第十條約定，指定己○○將系
    爭166之17號土地直接移轉登記與上訴人，上訴人係利他契
    約之利益第三人，依最高法院87年度台上字第2940號裁判要
    旨：「利他契約之利益第三人，除法律或契約另有規定外，
    應不負擔契約之義務」，上訴人自無須負擔寅○○與前手間
    約定之義務云云。惟查，系爭買賣契約書第三條第三款約定
    「第166之17地號，應繼續供鄰居通行，本筆土地係道路預
    定地」，係以約定系爭166之17號土地供通行之用，指定登
    記名義人之上訴人自應受該契約約定之拘束，上訴人所引最
    高法院87年度台上字第2940號裁判要旨，與本件情形不同，
    自不得比附援引，上訴人以此抗辯上訴人無須負擔寅○○所
    約定之義務云云，亦不可採。
十、如前所述，上訴人係受寅○○借名登記為系爭166之17號土
    地所有權人，寅○○負有將系爭166之17號土地，供為鄰地
    所有人之被上訴人通行之義務，而系爭買賣契約即約定系爭
    166之17號土地係供鄰地所有人之被上訴人通行，則上訴人
    係受寅○○借名登記為系爭166之17號土地所有人，自應受
    該契約之拘束，負有將系爭166之17號土地供為鄰地所有人
    之被上訴人通行之義務，從而，被上訴人主張減縮確認就該
    筆土地如附圖所示編號甲部分及乙部分之土地有通行權存在
    ，並不得在前開通路上營建或為其他妨礙被上訴人通行之行
    為，為有理由，應予准許。至被上訴人主張系爭166之17號
    土地之地上物為寅○○所建造，證人寅○○於本院並證稱系
    爭166之17號土地之地上物為其所建造等語（見本審卷105
    、106頁），雖上訴人為寅○○之女，惟該地上物非其所建
    造，自非上訴人所有，上訴人自無拆除之權能，則上訴人辯
    稱系爭166之17號土地上現存之地上物為寅○○所建造，屬
    寅○○所有，上訴人無權拆除等語，應可採取。則被上訴人
    依契約、民法第二百六十九條第一項、第七百八十七條第一
    項前段、第七百八十九條之規定及代位之法律關係，請求上
    訴人應將系爭166之17號土地上之地上物拆除，即無理由，
    應予駁回。
十一、綜上所述，被上訴人本於契約及民法第二百六十九條第一項
    之法律關係請求確認就上訴人所有系爭166之17號土地內如
    附圖所示編號甲部分面積0.0082公頃土地及編號乙部分面積
    0.0195公頃土地有通行權存在，並不得在前開通路上營建或
    為其他妨礙被上訴人通行之行為，為有理由，應予准許。是
    原判決就上開部分，為被上訴人勝訴之判決，並依兩造聲請
    為假執行及免為假執行之宣告，經核於法並無不合。上訴論
    旨，仍執前詞，指摘原判決該部分不當，求予廢棄改判，為
    無理由，應予駁回。被上訴人係以單一之聲明，達其數請求
    之同一目的。是其所本之請求中之一項為有理由時，即可為
    其勝訴之判決，至其餘依民法第七百八十七條第一項前段、
    第七百八十九條之規定及代位之法律關係為請求，即無庸再
    予審究。至被上訴人請求上訴人應將坐落系爭166之17號土
    地內之地上物拆除部分，因地上物為寅○○所建，屬寅○○
    所有，非上訴人所有，上訴人無拆除之權能，被上訴人請求
    上訴人拆除，尚屬無據，原審就該部分，為被上訴人勝訴之
    判決，並為假執行之宣告，即有未合。上訴論旨，指摘原判
    決該部分不當，聲明廢棄，為有理由。本件事證已臻明確，
    兩造其餘攻擊防禦方法及舉證，核與本件判決結果不生影響
    ，毋庸逐一論列，併此敘明。
據上論結，本件上訴為一部分有理由，一部分無理由，依民事訴
訟法第四百四十九條第一項、第四百五十條、第七十九條，判決
如主文。
中    華    民    國    95    年    7     月    12    日
                     民事第一庭審判長法  官   吳火川
                                     法  官   陳繼先
                                     法  官   饒鴻鵬
以上正本係照原本作成。
如對本判決上訴，須於收受判決送達後二十日內向本院提出上訴
書狀，其未表明上訴理由者，應於提出上訴後二十日內向本院提
出上訴理由書 (須按他造人數附具繕本)。
上訴時應提出委任律師為訴訟代理人之委任狀。具有民事訴訟法
第四百六十六條之一第一項但書或第二項之情形為訴訟代理人者
，另應附具律師及格證書及釋明委任人與受任人有該條項所定關
係之釋明文書影本。
                                     書記官   陳如慧
中    華    民    國    95    年    7     月    19    日
                                                      Ｂ


司法院資訊處製作；財團法人民間司法改革基金會備份。
